臺灣臺中地方法院民事判決　95年度訴字第1482號
原　　　告　行政院農業委員會林務局東勢林區管理處
法定代理人　甲○○
訴訟代理人　謝勝隆律師
被　　　告　乙○○
　　　　　　　　　　　　巷28.
訴訟代理人　林道啟律師
上列當事人間請求拆除地上物等事件，本院於96年1月16日言詞
辯論終結，判決如下：
    主    文
被告應將台中縣和平鄉大甲溪事業區第67林班假1地號如附圖所
示1─1地號面積158平方公尺土地上之工寮、1─2地號面積121平
方公尺土地上之工寮、1─3地號面積9平方公尺土地上之水塔等
建物拆除後，將上述1─1面積158平方公尺、1─2面積121平方公
尺、1─3面積9平方公尺土地，連同複丈成果圖所示假1地號面積
13,031平方公尺、假2地號面積5,042平方公尺土地返還原告。
被告應給付原告新台幣陸萬肆仟貳佰陸拾伍元，並自民國九十五
年六月十五日起至清償日止，按年息百分之五計算之利息。
被告應自民國九十五年六月十五日起至交還第一項所示土地之日
止，按年給付原告新台幣壹萬貳仟捌佰伍拾參元。
原告其餘之訴駁回。
訴訟費用由被告負擔百分之九十六；餘由原告負擔。
本判決第一、二項於原告依序分別以新台幣參拾萬元、貳萬伍仟
元供擔保後，各得假執行；但被告如依序分別以新台幣玖拾壹萬
捌仟零伍拾元、陸萬肆仟貳佰陸拾伍元為原告預供擔保後，各得
免為假執行。
原告其餘假執行之聲請駁回
    事實及理由
一、原告主張略謂：台中縣和平鄉大甲溪事業區第67林班假1、
    假2地號為未辦理第一次所有權登記之中華民國所有土地 (
    包括如附圖所示1、1-1、1-2、1-3及2地號土地在內)，原告
    為該土地之管理機關，被告自民國77年間起，與原告就上述
    土地口頭訂有不定期租賃契約，契約之內容如同被告所提出
    被證一關於原告與被告之被繼承人楊福庭間所訂立之「臺灣
    省國有森林用地出租造林契約書」相同，原告對於上開不定
    期租賃契約，依據民法第450條第2項規定本有權隨時終止，
    況且，被告未徵得原告同意，即擅自於該土地上搭建房舍，
    已違反契約約定，原告亦得依據契約第10條、「台灣省國有
    林事業區出租造林地管理辦法」第3條第1項第8款、第5條等
    約定，終止兩造間之不定期租賃契約，另被告使用上開土地
    亦有超限利用情形，原告亦得依契約第10條、第11條及「台
    灣省國有林事業區出租造林地管理辦法」第3條第1項約定終
    止契約，故原告於88年初以存證信函表示於該信函送達後三
    個月終止系爭租賃契約，並要求被告於存證信函送達後三個
    月返還系爭土地，該存證信函已於同年2月9日送達被告，故
    兩造間之不定期租賃契約應於88年5月9日發生終止之效果，
    不料被告事後仍繼續占用上開土地，致原告受有不能使用土
    地之損失，為此提起本件訴訟，請求被告將於上開土地上搭
    建之房舍 (工寮及水塔)拆除後，返還所無權占用之土地，
    並給付占用該土地之不當得利等語。並聲明：(一)被告應將台
    中縣和平鄉大甲溪事業區第67林班假1地號如附圖所示1─1
    地號面積158平方公尺土地上之工寮、1─2地號面積121平方
    公尺土地上之工寮、1─3地號面積9平方公尺土地上之水塔
    等建物拆除後，將上述1─1面積158平方公尺、1─2面積121
    平方公尺、1─3面積9平方公尺土地，連同複丈成果圖所示
    假1地號面積13,031平方公尺、假2地號面積5,042平方公尺
    土地返還原告，(二)被告應給付原告新台幣 (下同)102,820
    元 (起訴狀繕本送達被告起五年內之不當得利)，並自起訴
    狀繕本送達翌日即95年6月15日起至清償日止，按年息5%計
    算之利息，(三)被告應自95年6月15日起至交還第1項所示土地
    之日止，按年給付原告20,564元，(四)第1、2項之聲明，原告
    願供擔保請求宣告假執行，(五)訴訟費用由被告負擔。
二、被告抗辯略謂：依據台灣省國有林事業區出租造林地管理辦
    法第8條規定，租地造林期限，應參照林木伐期訂定，每一
    期不得超過10年，造林木未達伐期者，租地造林人得申請換
    約續租等語，上開規定應為民法第450條第2項但書有利於承
    租人之習慣，從而，原告依據民法第450條第2項本文規定終
    止不定期租賃契約，應有未洽；又依契約第5條約定，造林
    樹種為梨、蘋果、柳杉、松木等，故被告承租系爭土地後種
    植梨樹及蘋果樹等，並未違反契約約定；又被告否認系爭土
    地有超限利用情形，原告依超限利用情形終止契約，亦有未
    洽。綜上所述，原告並無終止不定期租賃契約之事由，原告
    雖於88年2月9日送達終止不定期租賃契約意思表示之存證信
    函予被告，客觀上並不發生終止契約之效力，被告依據兩造
    間之不定期租賃契約占用系爭土地，亦難謂有何不當得利可
    言，原告遽然提起本件訴訟為無理由，應予駁回等語。並聲
    明：(一)原告之訴駁回，(二)訴訟費用由原告負擔，(三)如受不利
    之判決，被告願供擔保請求宣告假執行。
三、下列事項為兩造所不爭執 (95年10月12日言詞辯論筆錄參照
    )，本院採為判決之基礎：
  (一)台中縣和平鄉大甲溪事業區67林班假1、假2地號為未辦理第
    一次所有權登記之中華民國所有土地 (包括如附圖所示1、1
    -1、1-2、1-3及2地號土地在內)，原告為該土地之管理機關
    。
  (二)上開土地自77年間起為被告所占用，被告與原告就上述土地
    口頭訂有不定期租賃契約，契約之內容如同被告所提出被證
    一關於原告與被告之被繼承人楊福庭間所訂立之「臺灣省國
    有森林用地出租造林契約書」相同。
  (三)原告有於88年1月6日以附件二之存證信函，向被告表示於該
    信函送達後三個月終止系爭不定期租賃契約，並要求被告於
    存證信函送達後三個月返還系爭土地，該存證信函已於同年
    2 月9日送達被告。
  (四)被告所提出被證二之繳款單為真正。
  (五)本件被告自88年5月9日起占用系爭土地如有不當得利情形，
    兩造同意按實際占用之面積、參酌相鄰附近之和平鄉○○段
    14地號土地之申報地價每平方公尺14元、依年息5%作為計算
    每年不當得利金額(95年12月12日言詞辯論筆錄參照)。
四、本件爭執要件厥在於原告上開終止契約之意思表示，是否發
    生終止效力？原告請求給付不當得利之金額是否適當？茲分
    別說明本院得心證之理由如下：
  (一)按 (租賃)未定期限者，各當事人得隨時終止契約，民法第
    450條第2項前段定有明文。本件兩造就系爭土地訂有不定期
    租賃契約，為兩造所不爭執，詳如前述，原告自得依據該項
    規定隨時終止兩造間之租賃契約。被告雖另辯稱依兩造間之
    租賃契約第11條約定，系爭租賃契約依照台灣省國有林事業
    區出租造林地管理辦法，而該辦法第8條規定「租地造林期
    限，應參照林木伐期訂定，每一期不得超過十年，造林木未
    達伐期者，租地造林人得申請換約續租」為民法第450條第
    2項但書之習慣等語，惟查，上開台灣省國有林事業區出租
    造林地管理辦法第8條係針對造林所為約定，而本件被告向
    原告承租系爭土地後，並非供造林使用，而係於系爭土地上
    種植梨樹、蘋果樹等果樹等情，亦據本院會同兩造並囑託台
    中縣東勢地政事務所人員履勘、測量屬實，有該履勘筆錄及
    複丈成果圖 (即附圖)在卷足憑，並為被告所不爭執，堪認
    屬實，是被告承租系爭土地後，既係種植果樹而非造林，自
    與上開台灣省國有林事業區出租造林地管理辦法第8條之規
    定不同，被告援引該條規定認為屬於民法第450條第2項但書
    之「習慣」，尚不可採。又原告於88年1月6日以存證信函向
    被告表示，在該信函送達後三個月終止系爭不定期租賃契約
    ，並要求被告於存證信函送達後三個月返還系爭土地，該存
    證信函已於同年2月9日送達被告，亦為兩造所不爭執，已如
    前述，是原告既係要求被告於存證信函送達後三個月終止系
    爭租賃契約，其所定三個月期間，解釋上應符合民法第450
    條第3項前段之「應依習慣先期通知」之要件。又終止契約
    行使之方法，依民法第263條準用同法第258條規定，只須向
    對方以意思表示為之即可，並無須表示終止權發生之原因，
    其縱有錯誤原因之附加，亦不妨害終止契約意思表示之為有
    效 (史尚寬著債法總論72年版第528、590至591頁，孫森焱
    著民法債篇總論89年版第759、798頁參照)，是本件原告於
    88年間以存證信函表示終止契約時，雖未言明其終止權究係
    基於何項原因，但該終止契約之意思表示既於88年2月9日已
    合法送達予被告，自無礙於合法終止系爭不定期租賃契約之
    效果。系爭不定期租賃契約終止後，被告即無占用系爭土地
    之合法權源，從而，原告依據民法第767條規定，請求被告
    將台中縣和平鄉大甲溪事業區第67林班假1地號如附圖所示
    1-1地號面積158平方公尺土地上之工寮、1-2地號面積121平
    方公尺土地上之工寮、1-3地號面積9平方公尺土地上之水塔
    等建物拆除後，將上述1-1面積158平方公尺、1-2面積121平
    方公尺、1-3面積9平方公尺土地，連同複丈成果圖所示假1
    地號面積13,031平方公尺、假2地號面積5,042平方公尺土地
    返還原告，洵屬有據，應予准許。
  (二)承上所述，本件系爭不定期租賃契約已因終止而消滅，被告
    自有將承租土地之地上物拆除後返還予原告之義務，被告於
    租賃契約消滅後繼續占用系爭土地，係屬無權占有原告所有
    之系爭土地，其可能獲得相當於租金之利益，為社會通常之
    觀念，原告自得本於不當得利之法律關係請求其返還利益，
    最高法院61年度台上字第1695號判例意旨參照。又原告請求
    被告賠償無權占用系爭土地之不當得利部分，兩造間已合意
    以參考鄰地每平方公尺新台幣14元之申報地價作為系爭土地
    之申報地價，其每年應返還之不當得利之金額，並願按土地
    面積乘於上述申報地價總額之年息5%作為計算標準等情，詳
    如前述。依此計算之結果：被告每年所負返還不當得利金額
    為12,853元 (18361x14x5%=12853元，元以下四捨五入)。據
    此，原告請求被告給付自起訴狀繕本送達時即95年6月14 日
    起往前回溯五年，即自90年6月15日起至95年6月14日止之不
    當得利之金額應為64,265元 (12853x5=64265元)，原告請求
    此段期間之不當得利逾上開金額部分，尚嫌無據，應予駁回
    。又原告請求被告自95年6月15日起至交還第1項所示土地之
    日止，按年給付之不當得利逾12,853元部分，亦屬無稽，應
    予駁回。
  (三)本件原告依據民法第450條第2項規定終止系爭不定期租賃契
    約，即已發生終止契約之效果，原告其餘主張終止同一不定
    期租賃契約之事由，對於本件判決之結果即不生影響，爰無
    庸一一論述，併此敘明。
五、又兩造分別陳明願供擔保聲請就原告第1項、第2項之聲明宣
    告假執行及免為假執行，就原告於該項聲明獲勝訴部分，均
    核無不合，爰各酌定相當之擔保金額准許之；至於原告就上
    開聲明敗訴部分，其假執行之聲請已失所附麗，應併予駁回
    。
六、訴訟費用負擔及假執行宣告之依據：民事訴訟法第79條、第
    390條第2項、第392條第2項。
中　　華　　民　　國　　96　　年　　1　　 月　　26　　日
                  民事第一庭    法  官  王永春
正本係照原本作成。
如對本判決上訴，須於判決送達後20日內向本院提出上訴狀。
中　　華　　民　　國　　96　　年　　1　　 月　　26　　日
                                書記官  鄭淑英
